【裁判字號】    90,易,441
【裁判日期】    901009
【裁判案由】    侵占
【裁判全文】
臺灣士林地方法院刑事判決                            九十年度易字第四四一號
    公  訴  人  臺灣士林地方法院檢察署檢察官
    被      告  丙○○
右列被告因侵占案件，經檢察官提起公訴（九十年度偵字第一三五八號），本院判決
如左：
    主  文
丙○○共同連續意圖為自己不法之所有，而侵占對於業務上所持有之物，處有期徒刑
玖月。緩刑肆年。
    事  實
一、丙○○原自八十二年八月間起，受雇於台北市○○○路○段七十二號匯豐汽車股
    份有限公司士林分公司（下稱匯豐公司），擔任業務員，負責汽車銷售及向客戶
    收取定金、車款、保險費、配件費等之業務，為從事業務之人，於八十八年七月
    間，在台北市○○路○段二四七號一樓「比佛利名床店」，向其客戶許世聰收取
    原以分期付款方式購車之汽車尾款現金新台幣（下同）十九萬元，丙○○因缺乏
    家用，竟基於意圖為自己不法所有之概括犯意，將該款侵占入己，嗣後於每月為
    不知情之許世聰交付分期車款予公司，至最後一期，丙○○因財務困難，尚有七
    萬二千一百九十元未支付匯豐公司，於八十九年七月間經匯豐公司通知許世聰始
    發現。丙○○另於八十九年四月二十七日，與遭匯豐公司撤職之乙○○共同前往
    台北市○○區○○街二四一巷五號客戶「旗玄企業股份有限公司」（以下簡稱旗
    玄公司）負責人王文庭住處收取購車款。其二人共同收取王文庭所交付之二張面
    額各為十二萬元及二十七萬元、發票日分別為八十九年五月五日、八十九年四月
    三十日、票號分別為TH0000000、TH0000000號、付款人均為台北
    市第五信用合作社之支票後，由乙○○代表簽收。待離開王文庭住處，在回程車
    上，其二人竟基於共同意圖為自己不法所有之犯意聯絡，丙○○並基於同上之概
    括犯意，共同將該張二十七萬元支票侵占，同意由乙○○提示挪用。前開十二萬
    元支票則經乙○○在回程車上交丙○○持有後，丙○○單獨基於同上之概括犯意
    ，不繳回匯豐公司，逕向銀行提示，取得現金後挪為己用，於同年五月十六日將
    其中二萬一千元交予匯豐公司為旗玄公司訂車。
二、案經匯豐公司訴請台北市政府警察局大同分局移送臺灣士林地方法院檢察署檢察
    官偵查起訴。
    理  由
一、訊據被告丙○○固坦承右揭侵占十九萬元現金，及十二萬元支票一張提示後其中
    之九萬九千元等事實，惟否認共同侵占十二萬元及二十七萬元之支票，辯稱：該
    二張支票由王文庭交付乙○○之後，乙○○只給被告十二萬元之支票，且乙○○
    告知交車前會將車款交給公司，被告無與之共同侵占之犯意，且被告所持有之十
    二萬元支票經兌現後，有交付二萬一千元為旗玄公司訂車，被告僅侵占其餘九萬
    九千元，並非十二萬元云云。經查：被告右開犯行業據告訴代理人甲○○指訴綦
    詳，並經證人許世聰、王文庭於偵查中證述交付車款之情明確（見檢察官九十年
    二月二十三日、同年四月十一日訊問筆錄），證人乙○○於偵查及審理中亦證述
    與被告共同前往王文庭公司向其收取前開二張支票無誤（見檢察官同年二月十六
    日訊問筆錄及本院九十年九月二十五日審理筆錄），被告復承認與乙○○前往向
    王文庭收取車款，王文庭交付前開十二萬元及二十七萬元支票各一張，因乙○○
    之前曾侵占匯豐公司之車款，與公司在處理中，需要預約單時，要向主管拿，因
    此被告與乙○○前往王文庭處收款，係使用被告之預約單，應由被告負責將車款
    交回公司之情。又匯豐公司雖僅約定業務員在公司交車前，需將客戶之車款向公
    司繳清，然並未允許業務員得使用所收受之任何款項，此業經甲○○敘明，是業
    務員於收受公司之款項後，應繳回予公司，非得自行挪用，被告與乙○○共同收
    取前開二張支票，雖實際上由乙○○簽收，但被告二人使用被告之預約單共同前
    往收取，乙○○在回程車上復告訴被告其需急用，要使用該二十七萬元之支票，
    被告遂同意而任其取走該支票，不立即回報公司，足見被告與乙○○在收取前開
    二張支票後，該等支票在其二人共同實力支配之下，非單由乙○○所持有，被告
    明知乙○○要挪用其中二十七萬元之支票，竟予以同意，其二人共同具不法所有
    之意圖甚明。又侵占罪為即成犯，凡對自己持有之他人所有物，有變易持有為所
    有之意思時，即應構成犯罪，縱事後將侵占之物設法歸還，亦無解於罪名之成立
    。被告上開辯解，無非謂其所以同意乙○○挪用該張支票之原因，係因乙○○同
    意在交車前繳回該款，惟其既同意將所共同持有之支票，加以處分，侵占罪即已
    成立，所辯並無解於其侵占罪責。被告侵占前開許世聰之十九萬元，嗣後為其按
    分期日支付匯豐公司，又於侵占前開王文庭交付之十二萬元支票後數日，為旗玄
    公司支付二萬一千元訂車款，被告與公司間之債務，自應扣除其所支付之該等款
    項，然計算被告之侵占款，則以其行為時所侵占之款項為準。此外，另有匯豐公
    司與比佛利名床店之附條件買賣契約書、匯豐公司與旗玄公司之訂車契約書、汽
    車買賣契約書各一份、許世聰及旗玄公司之切結書各一張、被告寫予許世聰之保
    證書二張在卷可稽，事證明確，被告犯行堪以認定。
二、核被告為匯豐公司之業務員，負責公司汽車銷售及收款工作，為從事業務之人，
    將業務上所收取之貨款侵占入己，係犯刑法第三百三十六條第二項之業務侵占罪
    。被告與乙○○就侵占前開二十七萬元支票，有犯意之聯絡，及行為之分擔，乙
    ○○當時雖已遭匯豐公司撤職，而無業務員之資格，惟其與身為匯豐公司業務員
    之被告，共同實施犯罪，依刑法第三十一條第一項之規定，均為共同正犯。又被
    告先後多次業務侵占行為，時間緊接，犯罪構成要件相同，顯係基於概括犯意為
    之，為連續犯以一罪論，並加重其刑。爰審酌被告之犯罪目的、被害人損失金額
    及被告犯罪後就侵占前開十九萬元部分，除最後一期七萬二千一百九十元當時無
    力清償外，其餘已陸續清償被害人匯豐公司，又侵占三十九萬元支票部分，因匯
    豐公司要求其全額清償，而被告認為二十七萬元部分，應由匯豐公司向乙○○請
    求，其餘部分則願與公司和解，雙方因而未能達成和解，以致被告迄未完全清償
    被害人之損害等一切情狀，量處如主文所示之刑。又被告前未曾受有期徒刑以上
    刑之宣告，此有台灣高等法院被告全國前案紀錄表及台灣高等法院檢察署刑案紀
    錄簡覆表在卷可參，其於犯後曾清償一部份之金額，並表悔意，迄今不能達成和
    解，係因上述之原因，本院認刑之宣告後，已足生警惕效果，而無再犯之虞，被
    告之妻罹患中度精神病，尚有二名兒子（分別為十八歲及十三歲），全賴被告扶
    養，以暫不執行為適當，併以宣告緩刑四年，以勵自新。
據上論斷，應依刑事訴訟法第二百九十九條第一項前段，刑法第二十八條、第五十六
條、第三百三十六條第二項、第七十四條第一款，罰金罰鍰提高標準條例第一條前段
判決如主文。
本案經檢察官陳俊宏到庭執行職務
中      華      民      國      九十      年      十    月      九      日
                                  臺灣士林地方法院刑事第四庭
                                          法  官
右正本證明與原本無異。
如不服本判決，應於判決送達後十日內，向本院提出上訴狀。
                                          書記官
中      華      民      國      九十      年      十    月      九      日


司法院資訊處製作；財團法人民間司法改革基金會備份。
